【裁判字號】    97,交聲,2278
【裁判日期】    980430
【裁判案由】    聲明異議
【裁判全文】
臺灣臺中地方法院刑事裁定            97年度交聲字第2278號
原處分機關  交通部公路總局臺中區監理所
聲明異議人
即受處分人  甲○○原名：田月.
上列聲明異議人即受處分人因違反道路交通管理處罰條例案件，
對於交通部公路總局臺中區監理所於民國97年7月25日所為之中
監違字第裁60-GE0000000號處分，聲明異議，本院裁定如下：
    主  文
原處分撤銷。
甲○○不罰。
    理  由
一、原處分機關略以：聲明異議人即受處分人甲○○（原名：田
    月嬌，下稱受處分人）於民國97年6月17日下午4時20分許，
    駕駛車牌號碼P4-6662號自用小客車，行經臺中市○○區○
    ○路一段逢甲橋時，有「闖紅燈（直行往市區）」之違規行
    為，遂由臺中市警察局第五分局東山派出所警員乙○○製作
    中市警交字第GE0000000號舉發違反道路交通管理事件通知
    單當場舉發，嗣受處分人不服並依限期提出申訴，遂於97年
    7月25日以受處分人違反道路交通管理處罰條例第53條第1項
    之規定，以中監違字第裁60-GE0000000號裁決書，裁處罰鍰
    新臺幣（下同）2700元，並依同法第63條第1項第3款規定記
    違規點數3點，逾期則依裁決書處罰主文規定裁處，於法並
    無不合等語。
二、聲明異議意旨略以：其於上開時、地，往市區方向搶黃燈直
    行，警員乙○○在該路口前方6至7公尺處拍照採證，將其攔
    停並告知闖黃燈是違規行為，當場開單告發，其簽收罰單時
    ，有當場說其是搶黃燈直行，非如罰單上所寫闖紅燈直行而
    提出異議，但警員乙○○告知當日將闖紅燈列為取締重點，
    不能開其他違規事由，且罰單才1000多元，很便宜，繳納時
    若有超過再找他，並指著罰單注意事項第6條規定，向其表
    示先簽名，若有問題可向處分機關陳述，不用擔心。惟其於
    當日下午5時許致電監理機關查詢違反法條的罰鍰金額，始
    知為2700元，其立刻查詢警員乙○○回辦公室之時間，並於
    同日下午5時45分許致電警員乙○○控訴告發當時為有技巧
    性的哄騙行為，並要求看照片以釐清真相，但警員乙○○馬
    上回答「不行」，並說不能更改罰單內容，有問題可向相關
    單位陳述，照片會寄到相關單位，但其請教應向何單位陳述
    時，他則回答不清楚，隨即掛斷電話；為此聲明異議，請求
    提出採證照片，以釐清爭點等語。
三、按犯罪事實應依證據認定之，無證據不得認定犯罪事實，刑
    事訴訟法第154條第2項定有明文。次按法院受理有關交通事
    件，準用刑事訴訟法之規定，復為道路交通管理處罰條例第
    89條前段所明定，故依最高法院76年臺上字第4986號判例所
    揭示：「認定犯罪事實所憑之證據，雖不以直接證據為限，
    間接證據亦包括在內，然而無論直接或間接證據，其為訴訟
    上之證明，須於通常一般之人均不致有所懷疑，而得確信其
    為真實之程度者，始得據為有罪之認定，倘其證明尚未達到
    此一程度，而有合理之懷疑存在時，事實審法院復已就其心
    證上理由予以闡述，敘明其如何無從為有罪之確信，因而為
    無罪之判決，尚不得任意指為違法」之意旨，亦即刑事訴訟
    法上，法院認定事實之最重要原則之一，即認定被告有罪，
    就該有罪事實不能有任何之合理懷疑存在之原則，於法院審
    理行為人違反道路交通管理處罰條例案件時，亦當有其適用
    。換言之，法院於審理行為人違反道路交通管理處罰條例案
    件，於為事實之認定時，如就原處分機關所認定行為人違規
    之事實仍有合理之懷疑，而無法確信行為人確有該當於道路
    交通管理處罰條例各該處罰條文之構成要件事實時，即應依
    刑事訴訟法上待證事實「倘有懷疑，則應從被告之利益作解
    釋」之證據法則，作對受處分人有利之認定，核先敘明。
四、本件受處分人駕駛車牌號碼P4-6662號自用小客車，於上揭
    時、地，因「闖紅燈（直行往市區）」違規，經臺中市警察
    局第五分局東山派出所警員乙○○以違反道路交通管理處罰
    條例第53條第1項之規定舉發等情，固有舉發違反道路交通
    管理事件通知單1張在卷可稽。惟依警方提出之舉發證據，
    尚不足形成受處分人確有闖紅燈違規行為之確信，而有合理
    之懷疑存在，茲說明如下：
（一）按汽車行駛至交岔路口，應遵守燈光號誌或交通警察之指
      示，道路交通規則第102條第1項第1款定有明文。又按標
      誌、標線、號誌之設置目的，在於提供車輛駕駛人及行人
      有關道路路況之警告、禁制、指示等資訊，以便利行旅及
      促進交通安全；號誌係以規定之時間上交互更迭之光色訊
      號，設置於交岔路口或其他特殊地點，用以將道路通行權
      指定給車輛駕駛人與行人，管制其行止及轉向之交通管制
      設施；圓形黃燈用以警告車輛駕駛人及行人，表示紅色燈
      號即將顯示，屆時將失去通行路權；車輛面對圓形紅燈表
      示禁止通行，不得超越停止線或進入路口，道路交通標誌
      標線號誌設置規則第2條、第3條第1款、第206條第1項第4
      款、第5款第1目亦有明定。再按汽車駕駛人，行經有燈光
      號誌管制之交岔路口闖紅燈者，處1800元以上5400元以下
      罰鍰，並記違規點數3點，道路交通管理處罰條例第53條
      第1項、第63條第1項第3款分別定有明文。是判斷駕駛人
      有無闖紅燈之違規，舉發警員自應對駕駛人行駛方向號誌
      變換、車輛通過停止線前後之行車動態等詳為觀察，始足
      以判斷駕駛人有無違規之事實。
（二）查證人乙○○於97年6月17日下午4時20分許，以受處分人
      闖紅燈為由予以攔停時，其所站立之取締位置係如臺中市
      警察局第五分局以98年1月5日中分五交字第0980000187號
      函檢送之空照圖及照片編號(二)所標示之處，該處距離臺中
      市○○區○○路一段逢甲橋往市區○○○○○路、光西巷
      交會之十字路口起點的停止線有126公尺【如上開衛星圖
      所示之16公尺（光西巷路寬）+110公尺（過光西巷後往市
      區方向之號誌燈距離證人乙○○取締位置）＝126公尺】
      之遙，證人乙○○當時所注意之號誌燈是臺中市○○區○
      ○路一段往郊區尚未過光西巷之右前方號誌燈，與受處分
      人所行進方向應注意之臺中市○○區○○路一段往市區尚
      未過光西巷之右側號誌燈是不同的等情，業經證人乙○○
      於本院98年1月7日訊問時到庭證述無訛。再者，從臺中市
      北屯區○○路○段、光西巷口往市區方向行進時，至證人
      乙○○所站立之取締位置，存有高低落差及左彎之弧度變
      化，故證人乙○○猶於該次本院訊問時坦認：該路口是Ｌ
      型，有死角，從其所站立之取締位置，尚無法清楚看到臺
      中市○○區○○路一段、光西巷口所劃設之停止線及行人
      穿越道，受處分人要越過光西巷，在其站立的取締位置，
      才有辦法看得到她等情甚明。是證人乙○○從其所站立之
      取締位置，因距離及該處所存在之高低落差、左彎弧度等
      原因，而無法以目視方法清晰看到臺中市○○區○○路一
      段、光西巷口所劃設之停止線及行人穿越道一節，尚堪認
      定。
（三）受處分人及證人乙○○對於取締當時，證人乙○○有拿拍
      攝受處分人是否有闖紅燈情事之照片供受處分人閱覽，且
      該照片是在受處分人駕車已接近證人乙○○時方予以拍攝
      ，在受處分人後方之號誌燈顯示為紅燈一節均不爭執。觀
      之證人乙○○於本院98年1月7日到庭雖證稱：「（問：在
      取締過程中，你是一直在注意號誌的變化才取締受處分人
      ，還是等到號誌轉換成紅燈後，你才開始注意該路口有無
      用路人闖紅燈？）我是一直有在看十字路口的號誌變化，
      紅燈、綠燈都有在注意」、「（問：你在取締時看到燈號
      轉換成紅燈時，受處分人當時在何位置？）轉換成紅燈時
      ，我還沒有注意到受處分人的車子，約5秒後我看到受處
      分人的車子是在空照圖上由東山路往市區過光西巷的行人
      穿越道上」、「受處分人通過的那段我沒有拍到，我當時
      拍的照片是受處分人已經開車到我面前拍攝的」（見該次
      訊問筆錄第3至5頁）等語。然審之受處分人於本院同日訊
      問時自承其當時駕駛車輛之時速約40至50公里（見該次訊
      問筆錄第6頁），經換算後，每秒約可行進11.1公尺至13.
      9公尺（40公里×1000÷3600秒＝11.1公尺/秒，50公里×
      1000÷3600秒＝13.9公尺/秒，小數點以下四捨五入，以
      下同），則受處分人通過臺中市○○區○○路一段逢甲橋
      往市區○○○○○路、光西巷交會之十字路口後，以時速
      40至50公里，尚需費時9.9秒至7.9秒（110÷11.1＝9.9，
      110÷13.9=7.9）方可到達證人乙○○所站立取締之位置
      。苟證人乙○○確於取締當時，緊盯注意上開路口用路人
      有無闖紅燈之情事，則若於上開路口轉換為紅燈5秒後發
      現受處分人闖紅燈，依其從事取締交通違規之多年專業，
      當有充裕時間及物力以照相方式立即拍攝受處分人闖紅燈
      之照片，然實際上，其所拍攝得之照片卻是受處分人已開
      車到達其面前之情況，足見證人乙○○是於受處分人開車
      通過上開路口後至少7.9秒至9.9秒後才拍攝受處分人闖紅
      燈之照片，此顯與常理不合，難認證人乙○○取締執法過
      程全無瑕疵。故縱照片上之號誌燈顯示為紅燈，亦難遽此
      推論受處分人有闖紅燈之事實。是證人乙○○於執行本件
      取締時，是否有確認受處分人闖紅燈後方予以取締，容有
      可疑。
（四）再審之受處分人於遭取締當時，即向證人乙○○反應其係
      搶黃燈，而非闖紅燈，並隨即分別於翌日、97年7月9日提
      出申訴，且要求閱覽證人乙○○所攝得其違規之照片，此
      有臺中市警察局第五分局97年6月30日中分五交字第09700
      21592號、97年7月23日中分五交字第0970024656號函及交
      通部公路總局臺中區監理所97年7月7日中監自字第097002
      7926號、97年7月29日中監自字第0970030471號函在卷足
      憑，可知本件受處分人究為搶黃燈或闖紅燈之爭議極大，
      且已將異議立即向臺中市警察局第五分局提出。然證人乙
      ○○竟不思妥當保存其所拍得受處分人違規之照片，資以
      為檢視受處分人確有闖紅燈而可受公平評斷之證據，反而
      稱「已將數位相機內之檔案予以刪除」（見本院97年9月3
      日訊問筆錄第4頁），或稱「是不小心刪除的，其有洗出
      照片，但後來找不到」（見本院同日訊問筆錄第5頁）等
      語，則證人乙○○所拍攝受處分人之違規照片，是否為受
      處分人確有闖紅燈之照片，實啟人疑竇。
（五）綜合上情，證人乙○○僅係以其所看到臺中市○○區○○
      路一段往郊區尚未過光西巷之右前方號誌燈為紅燈，而受
      處分人之車輛駛來，即逕而推斷受處分人係闖紅燈，然其
      對於受處分人通過東山路一段逢甲橋往市區○○○巷路口
      停止線前之行車動態，未能掌握，甚且無法即時拍得受處
      分人闖紅燈之照片，顯見對於號誌轉換及受處分人在號誌
      轉換時之行駛狀況，均未留意，是依證人乙○○前揭舉發
      觀察之情形，顯未能排除受處分人有於黃燈轉換紅燈前即
      已通過停止線之情形。至於證人乙○○於本院98年1月7日
      訊問時證稱：「（問：有無可能如受處分人所言其於越過
      東山路與光西巷的停止線時是黃燈，而在進入路口時，燈
      號轉換為紅燈？）不可能，我是紅燈過了幾秒之後才攔停
      受處分人的車子，我並不是在紅燈轉換時才攔停受處分人
      的車子，因為這樣做的爭議會很大。」（間該次訊問筆錄
      第4頁）等語，惟證人乙○○執行本件交通違規之行為，
      既存有上開疑點，證人乙○○猶執其係於紅燈過了幾秒之
      後才攔停受處分人，逕認不可能云云，自不足憑採，難為
      受處分人不利之認定。
（六）依前述道路交通標誌標線號誌設置規則第206條第4款、第
      5款規定，車輛面對圓形黃燈時，若依當時的路況及車輛
      行駛位置，可以及時在停止線前停止，自應以減速停車，
      等待下一次圓形綠燈，再通過該交岔路口為宜，惟若依當
      時的路況或車輛行駛位置已駛越交岔路口停止線，自仍以
      續行駛越交岔路口，以免因停止在交岔路口，致影響交通
      動線為宜。準此，車輛面對圓形黃燈時，既仍保有通行路
      權，若無其他違規事由，要無因駕駛人面對圓形黃燈，仍
      駛越交岔路口而舉發裁罰，更不得逕予認定為闖紅燈之違
      規行為。本件依警方之採證資料，既無法認定受處分人確
      有闖紅燈之行為，亦無法排除受處分人係在面對圓形黃燈
      時，即駛越臺中市○○區○○路一段逢甲橋往市區尚未越
      過光西巷之路口停止線之可能性，而有合理之懷疑存在，
      自不得以推測或擬制之方法，認定受處分人有闖紅燈之違
      規行為。
（七）綜上所述，本件受處分人「闖紅燈（直行往市區）」之違
      規行為，事證未臻明確，仍存有合理之懷疑，無法達於確
      信受處分人有違反道路交通事管理處罰條例之事實，應依
      刑事訴訟法上「罪疑唯輕」、「有疑唯利於被告」之原則
      ，就有疑問之部分，應作對於受處分人有利之認定，是本
      件受處分人前開異議為有理由，爰撤銷處分，並諭知不罰
      。
據上論斷，應依道路交通管理處罰條例第87條第2項，道路交通
案件處理辦法第20條前段規定，裁定如主文。
中    華    民    國    98    年    4    月    30     日
                    交通法庭  法  官  周瑞芬
以上正本證明與原本無異。
如不服本裁定應於送達後五日內向本院提出抗告狀。
                              書記官  孫立文
中    華    民    國    98    年    4    月    30     日


司法院資訊處製作；財團法人民間司法改革基金會備份。
